臺灣臺北地方法院刑事判決　　　　　　　　　　　　九十二年度訴緝字第二０三號
　　公　訴　人　臺灣臺北地方法院檢察署檢察官
　　被　　　告　甲○○
右列被告因偽造文書等案件，經檢察官提起公訴（九十二年度偵字第六九六八號），
本院判決如左：
    主  文
甲○○連續行使偽造私文書，足以生損害於他人，處有期徒刑陸月，如易科罰金，以
參佰元折算壹日。如附表所示偽造之署押，均沒收。
    事  實
一、甲○○與丙○○（應由檢察官另行偵辦）基於行使變造特種文書之犯意聯絡，由
    甲○○提供自己所有照片二張及以新臺幣（下同）一萬二千元作為代價，經丙○○在其所取得之丁○○所有駕駛執照、臺北縣營業小客車駕駛人執業登記證（下
    稱執業登記證）上黏貼甲○○所有照片各一張而加以變造後，隨即持交與甲○○
    ，並介紹甲○○持以向不知情之乙○○另承租計程車營業使用，甲○○因而於民
    國九十年六月二十二日，至臺北縣永和市○○路一四二號乙○○所經營之計程車
    行內，冒用丁○○名義，出示前揭變造之丁○○名義駕駛執照、執業登記證與乙○○而行使之，均足以生損害於丁○○、乙○○及汽車監理機關對於駕駛執照管
    理暨營業小客車執業登記證管理之正確性，經乙○○同意出租其所有之車號三Ｂ
    －八六六號營業小客車與甲○○使用後，甲○○隨即接續偽造如附表編號一至六
    所示丁○○之署押於各該租賃契約、授權書、空白本票（此部分未經簽發完成，
    尚難認有偽造有價證券之行為）、切結書上，而接續偽造各該表示係丁○○本人
    與之締約承租系爭車輛，並同意負擔因之所生各項費用等債務之合約書、授權書
    各一份，及切結書二份等私文書（如附表編號三、四所示者除外），並均持交與
    乙○○而行使之，足以生損害於丁○○、乙○○，其間且因所承租車輛故障，甲○○即換租車號Ｂ九－一六二號營業小客車使用；於九十年九月三日，因甲○○
    所駕駛車號Ｂ九－一六二號營業小客車因交通違規事件為警舉發而寄交舉發違反
    道路交通管理事件通知單至乙○○處，經乙○○要求甲○○繳納如附表編號八、
    九所示舉發通知單之罰鍰及所積欠之租金時，渠二人約定各該罰鍰先由乙○○代
    為繳納，再由甲○○連同所積欠租金一併歸還後，甲○○復承其前同一行使偽造
    私文書之概括犯意，復偽造如附表編號七至九所示丁○○之署押，而偽造各該表
    示將於同年十月三日前清償所積欠乙○○款項之切結書及在如附表編號八、九所
    示文件上表明同意各該舉發通知單之罰鍰均轉讓由丁○○負責之記載等私文書，
    並均持交與乙○○而行使之，亦足以生損害於丁○○、甲○○。嗣因交通部公路
    總局臺北區監理所發覺有三十件舉發違反道路交通管理事件通知單經數家公司分
    別申請歸責之各該車輛駕駛人均為丁○○名義，且所提出租賃契約書及違規情形
    亦有異而函請臺北市警察局處理，始經循線查悉上情。
二、案經臺灣臺北地方法院檢察署檢察官自動檢舉後偵查起訴。
    理  由
一、訊據被告甲○○固坦承有持前揭變造之駕駛執照、職業登記證加以使用，及冒用
    被害人丁○○名義而偽造各該如附表所示租賃契約、切結書、授權書、空白本票
    、轉讓同意書，並持以交付被害人乙○○等事實，惟亦辯稱：斯時會依案外人丙○○之言使用前述變造之丁○○所有駕照、職業登記證，係因伊前向案外人丙○○租車後有積欠租金未歸還，在案外人丙○○半強迫下才予以使用，之後向被害
    人乙○○租車時，初始案外人乙○○雖不知伊係冒用乙○○名義，惟偽造如附表
    編號七至九所示資料時，被害人乙○○已得知伊真實姓名，卻仍強迫伊以被害人
    丁○○名義填寫各該文件云云；然查，被告既稱案外人丙○○要伊使用各該變造
    之文件時，係以口頭暴力之方式，卻未能對其有何將因之喪失自由意志之具體情
    況為說明，加之其亦自承乃另以一萬二千元之代價自案外人丙○○處取得前開變
    造之證件，以其尚需支付相當代價始取得變造證件之情狀，非惟可見被告當知案
    外人丙○○所交付其使用之證件必係出於變造等不合法方式所為，亦可見其斯時
    雖明知違法，仍出於自己之自由意志始向案外人丙○○購入並持以使用；其次，
    被告又辯稱偽造如附表編號七至九所示文件，亦係遭被害人乙○○強迫下所為一
    節，觀諸被告於九十二年十一月七日本院訊問時係以被害人乙○○有使用暴力之
    行為，迨於九十二年十二月十一日本院訊問中則稱：當時旁邊有一大堆人，該些
    人說伊不簽要回去吃自己等情，非惟難認被害人乙○○有何對其使用暴力之情況
    ，以其所述情節，旁邊在場者之言詞亦僅屬告知被告有債務尚待處理，謀生將困
    難等情況，以該情節亦難認有何足以剝奪其自由意志可言，遑論證人乙○○於本
    院審理中亦結證稱：被告簽立如附表編號七所示切結書時，其旁僅有一黃姓成年
    是均無從認被告斯時有何係遭被害人乙○○脅迫而喪失自由意志之情形，被告前
    開所辯，顯屬卸責之詞，尚難採信；此外，如附表所示文件確非被害人丁○○簽
    立一事，業據證人丁○○於本院審理中證述屬實，復有如附表所示各該文件，被
    害人丁○○所提供之駕駛執照、國民
    署刑事警察局九十二年二月十二日刑紋字第０九二００二０七八二號鑑驗書各一
    份在卷可資佐證，是本案事證已臻明確，被告上開犯行，洵堪認定。
二、查被告持用變造之丁○○所有駕駛執照、職業登記證之行為，自足以生損害於丁○○、乙○○及汽車監理機關對於駕駛執照管理暨營業小客車執業登記證管理之
    正確性，而其冒用丁○○名義偽造各該如附表所示署押，其中除如附表編號三、
    四所示者外，其餘均進而偽造各該屬私文書性質之文件，並均持交與被害人乙○○而行使之行為，亦足以生損害於丁○○及乙○○，核其所為，係犯刑法第二百
    十六條、第二百十二條、第二百十條之行使變造特種文書及行使偽造私文書罪。
    被告在同一時地先後偽造如附表編號一至六所示署押之行為（其中在如附表編號
    三、四所示空白本票上偽造署押之行為，雖因前者僅在發票人欄及後者僅在發票
    人欄、發票地欄、金額欄等處予以記載，均難認其上關於票據法第一百二十條所
    規定絕對應記載事項均已簽發完成而難認各該空白本票已經偽造完成，惟被告偽
    造丁○○署押之行為，仍足使被害人乙○○誤認屬經被害人丁○○空白授權之本
    票之虞，自亦足生損害於丁○○、乙○○，仍應論以偽造署押罪責），與在同一
    時地先後偽造如附表編號七至九所示署押之行為，連同其在同一時地變造駕駛執
    照、執業登記證之行為，分別係基於同一偽造署押之犯意下之接續行為，各僅侵
    害一法益，均屬接續犯而各只論以一罪。又被告前開偽造署押之行為亦因係其後
    偽造私文書之部分行為，而各該偽造私文書之低度行為復為其後行使之高度行為
    所吸收，前述變造特種文書之行為，亦為其後行使之高度行為所吸收，均不另論
    罪。被告就前揭行使變造特種文書行為，與案外人丙○○彼此間有犯意聯絡，行
    為分擔，為共同正犯。被告先後行使前開偽造之租賃合約書等文件，及行使其後
    偽造之切結書等行為，時間緊接，方法相同，觸犯構成要件相同之罪名，顯係基
    於概括犯意反覆為之，為連續犯，應依刑法第五十六條規定以一罪論，並加重其
    刑。被告所犯前開行使變造特種文書、行使偽造私文書二罪間，有方法結果之牽
    連關係，應從一重之行使偽造私文書罪處斷。爰審酌被告犯後雖未能坦承全部犯
    行，但其為本案犯行前僅曾於七十三年間因竊盜案件，經法院判處罪刑在案，有
    臺灣高等法院被告全國前案紀錄表一份可按，素行尚可，及其犯罪情節、手段、
    所生損害、動機等一切情狀，量處如主文所示之刑，並諭知易科罰金之折算標準
    。又如附表所示偽造之署押，依刑法第二百十九條規定，併予宣告沒收；至於前
    揭被告所有用以黏貼在被害人丁○○所有駕駛執照、執業登記證上之照片二張既
    未據扣案，為免將來執行之困難，爰不予宣告沒收，附予敘明。
三、公訴意旨另以被告尚有於九十年四月一日後某日，在不詳地點拾得被害人丁○○
    遺失之駕照及臺北縣營業小客車駕駛人執業登記證，竟意圖為自己不法之所有，
    予以侵占入己，因認其另涉犯刑法第第三百三十七條侵占遺失物罪嫌部分，訊據
    被告堅決否認有此部分行為，並辯稱：各該變造之丁○○名義駕駛執照、職業登
    記證均係案外人丙○○所交付，並非伊所侵占取得等語；經查，證人丁○○於本
    院審理中雖結證稱：伊於九十年一月間向證人丙○○所經營之車行租用車號Ｇ七
    －一八七號營業小客車，簽約時證人丙○○亦在場，其後因積欠租金而於九十年
    四月間遭該車行拖回車輛，各該證件即連同該車輛遭案外人丙○○拖回，當時伊
    妻子曾聯絡欲取回證件，卻經該車行老闆娘告知該車輛因停在公司前面遭人敲破
    車窗而失竊等語，惟與其前於警詢時所陳稱：該車因經案外人丙○○拖回而向該
    車行索取上開證件時，該車行老闆娘係稱已將車內所有證件丟掉等語（參見九十
    一年度偵字第二三四一一號偵查卷第十頁背面）並不相符，而參諸證人丙○○於
    審理中則係結證以：證人丁○○之妻以電話表示要取回證件後，伊有到該車上找
    但未找到，斯時該車輛外觀上並無任何遭破壞痕跡，伊才告知處理小姐轉知證人
    丁○○已找不到，請其另行補辦等語，亦與證人丁○○前開所述均不同，而經本
    院就證人丙○○所述質諸證人丁○○，證人丁○○竟又附和改稱係如證人丙○○
    所述，並無車窗敲破之情事發生，關於證人丙○○所經營車行人員究竟如何告知
    證人丁○○其所有證件去向一事，證人丁○○竟先後有三種不同說法，甚至附和
    證人丙○○說詞之情況，證人丁○○顯有刻意迴護證人丙○○，其若非為就各該
    證件實際上是否違背證人丁○○本人之意而離其持有一事有所隱匿，否則亦係圖
    掩飾證人丙○○斯時所向其誆稱各該證件遺失之情形與在本院審理中所述不符合
    之實情；進而，再參諸證人乙○○於本院審理中係結證稱：當初被告係案外人丙○○以電話詢問伊有無空車，並說過一會兒有司機會到伊這邊租車，當時案外人
    丙○○雖未告知伊該人姓名，但該人過來後，伊有再以電話訊問案外人丙○○所
    介紹之人是否名為丁○○，案外人丙○○答稱是，事後約隔一個月左右，案外人
    丙○○亦有向伊提及該名為丁○○之人尚積欠其金錢，且斯時案外人丙○○口頭
    上均使用丁○○姓名稱呼該人等語，均可見案外人丙○○對被告冒用丁○○名義
    而持用前揭變造之丁○○名義證件租車一事，於事前即知情卻仍將之介紹與證人
    乙○○，與前述證人丁○○所述各該證件係放置在其前向案外人丙○○所承租車
    輛中經拖回時，曾離其持有之情狀復參互以析，益徵被告辯稱各該證件並非其侵
    占所得，而係經案外人丙○○變造後交付一節，顯非無據；因之，既無積極證據
    足資認定被告就此證件取得詳情均知情或於事前、事中即與案外人丙○○有侵占
    遺失物之犯意聯絡，自亦難僅憑其事後自案外人丙○○處收受各該證件之行為，
    即得以侵占遺失物罪責相繩，是此部分原應為被告無罪之諭知，惟公訴意旨以此
    與被告前揭論罪刑部分屬牽連犯而有裁判上一罪關係，是此部分爰不另為被告無
    罪之諭知。再起訴書載及被告與乙○○簽約時，尚有在司機資料登記卡上偽造丁○○簽名之部分，觀諸該資料登記卡之姓名欄僅係供填寫司機資料之目的，並無
    須經司機本人簽名以承認該文書效力之用意，尚難認該姓名之填寫具有署押之性
    質，自亦難認被告就之有何偽造署押之行為可言，均予敘明。至於案外人丙○○
    對前開丁○○所有駕駛執照、職業登記證有無涉及侵占、侵占遺失物或其他罪嫌
    ，及因之所涉及證人丁○○於本案有無涉犯偽證罪嫌等，均應俟本案確定後另由
    檢察官為適當處理，亦予指明。
據上論斷，應依刑事訴訟法第二百九十九條第一項前段，刑法第五十六條、第二百十
六條、第二百十條、第二百十二條、第五十五條、第四十一條第一項前段、第二百十
九條，罰金罰鍰提高標準條例第一條前段、第二條，判決如主文。
本案經檢察官戊○○到庭執行職務
中　　　華　　　民　　　國　　九十三　　年　　　八　　　月　　　四　　　日
                                      臺灣臺北地方法院刑事第十六庭
                                          審判長法  官  劉嶽承
                                                法  官  王幸華
                                                法  官  林麗真
右正本證明與原本無異。
如不服本判決，應於判決送達後十日內，向本院提出上訴狀。
                                                書記官  張汝琪
中　　　華　　　民　　　國　　九十三　　年　　　八　　　月　　　四　　　日
附錄本案論罪科刑法條全文
中華民國刑法第二百一十六條
(行使偽造變造或登載不實之文書罪)
行使第二百十條至第二百十五條之文書者，依偽造、變造文書或登載不實事項或使登
載不實事項之規定處斷。
中華民國刑法第二百一十條
(偽造變造私文書罪)
偽造、變造私文書，足以生損害於公眾或他人者，處五年以下有期徒刑。
中華民國刑法第二百一十二條
(偽造變造特種文書罪)
偽造、變造護照、旅券、免許證、特許證及關於品行、能力服務或其他相類之證書、
介紹書，足以生損害於公眾或他人者，處一年以下有期徒刑、拘役或三百元以下罰金
。
附表：
┌───┬───────────┬───────────────┬────┐
│編號  │偽造署押之內容、數量  │    所    在    位    置      │備    註│
├───┼───────────┼───────────────┼────┤
│一    │偽造之「丁○○」簽名及│被告於九十年六月二十二日租用車│        │
│      │指印各一枚。          │號三Ｂ－八六六號營業小客車之租│        │
│      │                      │賃合約書承租人（乙方）簽名欄。│        │
├───┼───────────┼───────────────┼────┤
│二    │偽造之「丁○○」簽名一│授權書上之立授權書人簽名欄。  │        │
│      │枚、指印二枚。        │                              │        │
│      │                      │                              │        │
├───┼───────────┼───────────────┼────┤
│三    │偽造之「丁○○」簽名、│尚未經簽發完成而記載本票字樣之│        │
│      │指印各一枚。          │本票發票人簽名欄。            │        │
│      │                      │                              │        │
├───┼───────────┼───────────────┼────┤
│四    │偽造之「丁○○」簽名一│尚未經簽發完成之票號一二一六五│        │
│      │枚、指印三枚。        │五工商本票發票人簽名欄、發票地│        │
│      │                      │欄、金額欄。                  │        │
├───┼───────────┼───────────────┼────┤
│五    │偽造之「丁○○」簽名、│卷附空白切結書之立切結書人簽名│        │
│      │指印各一枚。          │欄                            │        │
├───┼───────────┼───────────────┼────┤
│六    │偽造之「丁○○」簽名、│卷附空白切結書之立書人簽名欄。│        │
│      │指印各一枚。          │                              │        │
│      │                      │                              │        │
├───┼───────────┼───────────────┼────┤
│七    │偽造之「丁○○」簽名一│九十年九月三日所簽立之切結書上│        │
│      │枚、指印五枚。        │立書人簽名欄及內文之第一至三行│        │
│      │                      │、第六行。                    │        │
├───┼───────────┼───────────────┼────┤
│八    │偽造之「丁○○」簽名一│卷附九十年八月八日、九日所開立│        │
│      │枚。                  │北市交停字第一Ａ0000000│        │
│      │                      │號、一Ａ0000000號臺北市│        │
│      │                      │政府交通局舉發違反道路交通管理│        │
│      │                      │事件通知單二紙之影本一份左側記│        │
│      │                      │載同意轉讓字樣上方處。        │        │
├───┼───────────┼───────────────┼────┤
│九    │偽造之「丁○○」簽名一│卷附九十年八月六日、八日所開立│        │
│      │枚。                  │北市交停字第一Ａ0000000│        │
│      │                      │號、一Ａ0000000號臺北市│        │
│      │                      │政府交通局舉發違反道路交通管理│        │
│      │                      │事件通知單二紙之影本一份左側記│        │
│      │                      │載同意轉讓字樣上方處。        │        │
└───┴───────────┴───────────────┴────┘
